臺灣高等法院民事判決　　　　　　　　　　　　　　　九十二年度上國字第二０號
　　上　訴　人　黃德瑞
　　訴訟代理人　吳啟孝律詩
　　複　代理人　范　惇律師　
　　　　　　　　陳家淳律師
　　被上　訴人　台北市政府工務局新建工程處
　　法定代理人　莊武雄
　　被　　　告　台北市政府工務局公園路燈工程管理處
　　法定代理人　楊綱　
　　共　　　同
　　訴訟代理人　王惠光律師　
右當事人間請求國家賠償事件，上訴人對於中華民國九十二年九月二十三日九十一年
度字第四九號第一審判決提起上訴，本院於九十三年二月十一日辯論終結，判決如下
：
    主    文
上訴駁回。
第二審訴訟費用由上訴人負擔。
    事    實
甲、上訴人方面：
一、聲明：求為判決：(一)原判決關於駁回上訴人黃德瑞後開第二項之訴，及該部分假
    執行之聲請暨訴訟費用之裁判均廢棄。(二)右廢棄部分，被上訴人台北市工務局新
    建工程處應給付上訴人黃德瑞新台幣一百萬元，被上訴人台北市政府工務局公園
    路燈工程管理處應給付上訴人黃德瑞一百萬元，及自起訴狀繕本送達翌日起至清
    償日止，按周年利率百分之五計算之利息。如其中一被上訴人已履行給付，他被
    上訴人免給付之義務。(三)聲明第二項上訴人願供擔保，請准宣告假執行。
    (四)第一、二審訴訟費用由被上訴人負擔。
二、陳述：除與原判決記載相同者，茲引用之外，補稱：
    (一)本件損害之發生與被上訴人違法執行職務間有因果關係：
    1.按因公務員行為所生之國家賠償責任，須損害之發生與公務員違法執行職務之
      行為間具有因果關係。茲所稱之因果關係，依實務通說之見解，係指相當因果
      關係而言。所謂相當因果關係，係以行為人之行為所造成客觀存在事實，為觀
      察之基礎，並就此客觀存在事實，依吾人智識經驗判斷，通常均有發生同樣損
      害結果之可能者，該行為人之行為與損害間，即有因果關係（最高法院八十二
      年度台上字第二一六一號判決參照）。故損害與違法執行職務之行為間祇須具
      有相當因果關係則為已足，不以該違法執行職務之行為係發生損害之唯一原因
      為必要，縱另有其他原因（如第三人之加害或被害人自身之非行等）併生損害
      ，亦無礙於相當因果關係之成立，此純係共同不法行為或過失相抵之問題。
    2.本件被上訴人台北市○○○○○○○○○○○○○○○○○○○○○○○○○
      ○○道路○○○○○○○地○路段○○○○○號道路焚化爐前，因該路段並未
      劃設行車分向線且無明顯反光標誌，竟未確實督導工地進出車輛之停放，復未
      設置警告標示，此有現場處理員警即證人江良益於臺灣士林地方法院九十二年
      度交簡上字第三七號業務過失傷害案中證述：「沒有劃紅、黃線，也沒有禁止
      停車的標誌」可資為憑，足以影響行車安全，上訴人因此而受有身體之損害，
      自與被上訴人新工處有關，縱認另有胡昆雄之不法行為併生損害，亦無礙於本
      件相當因果關係之成立。
    (二)醫療費用部份：本件上訴人因被上訴人等之侵權行為，致上訴人受有頭部外傷
      合併硬腦膜下出血、右顱骨骨折、右脛骨開放性骨折、左眼挫傷、左下肢多處
      撕裂傷之傷害，上訴人先前已於九十一年五月三日及九十一年五月十日至台北
      榮民總醫院接受右小腿緊急手術與臉部骨折手術，並於起訴狀提供相關醫療費
      用之單據，其後又因上訴人陸續至台北榮民總醫院進行複診及台北市立陽明醫
      院看診，並於九十二年九月八日至台北榮民總醫院住院進行拔除右脛骨鋼釘手
      術，共支付相關醫療費用九千七百八十六元。
三、證據：除援用第一審所提證據外，補提醫療費用單據影本、住院診斷證明書影本
    為證。
乙、被上訴人方面：
一、聲明：求為判決：(一)駁回上訴。(二)訴訟費用由上訴人負擔。(三)被上訴人願供擔保
    ，請准宣告免為假執行。
二、陳述：除與原判決記載相同者，茲引用之外，補稱：
    (一)本案上訴人之上訴理由係以原審對於因果關係之部份未查明作為其上訴之惟一
      訴求，惟查被上訴人並無任何過失，也無任何公有公共設施有設置不當之情形
      。縱算有，也與上訴人所受之傷害沒有因果關係。本件系爭車禍經台北市車輛
      行車事故鑑定案件覆議意見書係認為本件車禍肇事之原因為拖板車駕駛胡昆雄
      係有利用道路放置拖車之過失，而上訴人黃德瑞則駕駛輕型機車有涉嫌未注意
      車前狀況之疏失。因此本件車禍之發生係因為拖板車駕駛胡昆雄利用道路放置
      拖車違反道路交通安全規則第一百四十條第四款之規定，再加上上訴人駕駛輕
      型機車有涉嫌未注意車前狀況所致。
    (二)拖板車五月二日上午十一時即停放該處，但是台北市政府工務局公園路燈工程
      管理處（以下簡稱公園處）的巡查人員不可能在白天巡路燈，因為路燈是晚上
      才開的。如果公園處的人按排定行程依照程序查巡，當天是不會在案發前巡查
      到該處。因此上訴人於原審九十二年三月十一日補充理由狀所謂公園處如果有
      依程序查巡，當天會看到拖板車，此點顯非事實。
    (三)上訴人所謂被上訴人在施工時沒有設置警告標示顯係誤解，因為承德路連接洲
      美街之十三號道路口處設有工程警告標示，上訴人指稱被上訴人單位有執行失
      誤，有故意過失或公共設施設置不當之情形，並非事實。
三、證據：援用第一審所提證據。
    理    由
甲、程序方面
    本件經原審判決上訴人敗訴後，上訴人僅就其中一百萬元敗訴部分提起上訴，並
    於上訴本院後，再於本院為擴張請求被上訴人台北市政府工務局新建工程處、台
    北市政府工務局公園路燈管理處應再給付上訴人新台幣九千七百八十六元，及自
    起訴狀繕本送達翌日起至清償日止按年息百分之五計算之利息，如其中一被上訴
    人已為給付，他被上訴人免給付義務，但其後再於言詞辯論時，撤回其擴張請求
    部分，核係聲明減縮，應無不合，先此說明。
乙、實體方面
一、本件上訴人於原審起訴主張：其於九十一年五月二日晚間九時三十分許，騎乘車
    號000─二七九之輕型機車，行經被上訴人新工處所興辦「洲美快速道路新建
    工程」之工地旁路段即北投十三號道路焚化爐前，因新工處之疏失，該路段並未
    劃設行車分向線且無明顯反光標誌，且未確實督導工地進出大型車輛之停放；另
    因被上訴人公園處之疏忽，未能儘速及時通知協調修補該區路段由被上訴人公園
    處所設置之十米四百瓦之照明設備，導致上訴人騎乘之機車撞及訴外人胡昆雄於
    路旁違規停放之大型拖板車之拖架，因而受有頭部外傷合併硬腦膜下出血、右顴
    骨骨折、右脛骨開放性骨折、右眼挫傷、左下肢多處撕裂傷之傷害。本件因被上
    訴人新工處與被上訴人公園處之不同行為，導致上訴人發生損害，就此損害應負
    不真正連帶賠償責任，爰依國家賠償法第二條第二項、第三條第一項、第五條之
    規定，請求被上訴人應負國家賠償責任，賠償上訴人醫療費用及增加生活上支出
    八十六萬五千一百八十五元、減少勞動能力之損失八十三萬零四百六十元、慰撫
    金一百萬元，共計二百六十九萬五千六百四十五元，其後減縮請求一百萬元（按
    上訴人於原審敗訴後，僅就其中一百萬元部分上訴，未上訴部分即告確定）。
二、被上訴人新工處則以：該事故發生地點係在工地圍籬外之道路上，並非在工地內
    ，且在承德路路口處，有紅色告示牌載明因洲美街施工中，部份路段改道，請非
    住戶行駛承德路，及行經改道路段，請減速慢行，以維行車安全等字樣，並在施
    工圍籬上均有巨大的綠色工程告示牌，況該工程九十年七月六日開工，工程施作
    已有一段時間，上訴人既係在北投焚化廠工作，對於附近有施工而可能有工程車
    進出之情況應該非常了解。新工處就所進行之「洲美快速道路工程」依法架設圍
    籬阻絕工地與工地外道路，圍籬外之道路甚為寬敝，並沒有佔用道路之情形，人
    車往來也沒有阻礙，因此並無所謂圍籬不當長期佔用路面之情形，又路面之分向
    線及反光線標誌是養工處及交通單位之權責，非被上訴人之權責，被上訴人亦無
    縱容拖板車及吊車輛佔據路面，且圍籬佔用路面及未設分向線等，亦不會導致上
    訴人車禍之發生。系爭車禍係拖板車違規停放所導致，應由拖板車駕駛個人以及
    所屬公司自負其責，與新工處無因果關聯等語。
    被上訴人公園處則以：本件車禍當天路燈未亮係因台灣電力公司之電力故障所致
    ，公園處並已盡巡查、通知之責，對交通道路之設置、管理並無疏失，本件車禍
    之發生係訴外人胡昆雄違規將拖板車停放路旁，及上訴人以高速騎乘機車，且在
    駕駛時未能注意車前狀況，致不慎撞上該拖板車，與系爭道路之路燈維護之欠缺
    ，均無因果關係，被上訴人無須負賠償責任等語，資為抗辯。
三、上訴人主張其於九十一年五月二日晚間九時三十分許，騎乘車號000─二七九
    之輕型機車，行經被上訴人台北市○○○○○○○○○○○○○○○○○○道路
    ○○○○○○○地○路段○○○○○號道路焚化爐前，撞及訴外人胡昆雄於路旁
    違規停放之大型拖板車之拖架，造成其受有頭部外傷合併硬腦膜下出血、右顴骨
    骨折、右脛骨開放性骨折、右眼挫傷、左下肢多處撕裂傷之傷害等事實，業據其
    提出交通事故證明書、診斷證明書等件為證，且為被上訴人所不否認，並有臺灣
    士林地方法院檢察署九十一年度偵字第八三八二號胡昆雄業務過失傷害案偵查卷
    （影印卷）可稽，堪信為真實。
四、就台北市政府工務局新建工程處部分
    上訴人固主張其損害之發生與被上訴人執行職務間有因果關係，原判決未就此部
    分審酌等語，經查：
  (一)系爭車禍係發生在新工處興辦「洲美快速道路新建工程」之工地旁路段即北投十
    三號道路焚化爐前，並據現場處理員警即證人江良益於臺灣士林地方法院九十二
    年度交簡上字第三七號業務過失傷害案中證稱「沒有劃紅、黃線，也沒有禁止停
    車的標誌」等語。但按「公務員於執行職務行使公權力時，因故意或過失不法侵
    害人民自由或權利者，國家應負損害賠償責任。公務員怠於執行職務，致人民自
    由或權利遭受損害者，亦同」，國家賠償法第二條第二項定有明文。依此規定，
    國家應負損害賠償責任者須公務員怠於執行職務，致人民自由或權利遭受損害，
    或公務員執行職務行使權力時，因故意或過失，不法侵害人民自由或權利。苟公
    務員並無怠於執行職，或執行職務並無故意過失，縱人民自由或權利遭受損害，
    國家亦無應負損害償責任之可言。又，公有公共設施因設置或管理有欠缺，致人
    民生命、身體或財產受損害者，國家應負損害賠償責任，國家賠償法第三條第一
    項固定有明文。所謂公共設施之設置有欠缺，係指公共設施建造之初，即存有瑕
    疵而言；管理有欠缺者，係指公共設施建造後未妥善保管，怠為修護致該物發生
    瑕疵而言。又依上開規定請求國家賠償時，尚須人民之生命、身體或財產所受之
    損害，與公有公共設施之設置或管理之欠缺，具有相當因果關係，始足當之。亦
    即在公有公共設施因設置或管理有欠缺之情況下，依客觀之觀察，通常會發生損
    害者，即為有因果關係，如必不生該等損害或通常亦不生該等損害者，則不具有
    因果關係（最高法院八十四年度台上字第一○○四號判決參照）。
  (二)上訴人固主張被上訴人新工處及公園處所屬公務員，有怠於執行職務或對於公有
    公共設施之設置管理有欠缺之情事。但查：
  被上訴人新工處，固為前開路段「洲美快速道路新建工程」興辦單位，於現場架
    設有圍籬，以阻絕工地與工地外道路等設施，就此部分，固有現場照片可稽。但
    核該照片所示（原審卷一九至二一頁），該圍籬外道路尚屬寬敝，並未佔用道路
    ，尚不致影妨害人車往來，且核其架設圍籬目的，乃在保護人車往來交通及工地
    施作現場安全，依此新工處就其所興辦之系爭工程，固架設圍籬，縱有佔用道路
    面積，尚屬適當，即無不法或不當可言。
  又查，新工處並非道路標線、標誌設置權責機關單位，依臺北市市區道路重大工
    程施工區週邊道路維護管理方案第一條、台北市市區道路管理規則第六十六條、
    台北市建築物施工中妨礙交通及公共安全改善方案第一條、第十二條、第十九條
    規定，僅需於維護該道路往來之安全之範圍內，為必要之措施即足。又系爭工地
    固因新工處興建工程並架設圍籬，致路面減縮，但核被上訴人新工處，於台北市
    承德路路口處，已設有紅色告示牌載明「洲美街施工中，部份路段改道，非住戶
    請行駛承德路，行經改道路段，請減速慢行，以維行車安全」之字樣，並且在施
    工圍籬上，掛有巨大的綠色工程告示牌等事實，有現場警告牌示之照片（原審卷
    第七四頁）可證。依此，即有告示人車往來應注意之提示作用，不能認其未盡其
    應注意防止人車往來安全義務。雖該施工地點附近之路面，未劃分行車分向線、
    或設置反光標誌，但查上訴人受有傷害之系爭車禍事原因，乃因上訴人撞及訴外
    人胡昆雄違規停放於上開地點路旁之大型拖板車之拖架，且未設立任何警示標誌
    所致，而上訴人於夜間駕駛機車，亦應注意車前狀況，其因自己疏未注意致有本
    件車禍事故發生，並有台灣士林地方法院檢察署九十一年度偵字第八三八二號胡
    昆雄涉嫌過失傷害偵查，及臺北市政府警察局交通大隊道路交通事故調查報告表
    及肇事原因初步分析研判表附卷可稽（原審卷第一三八頁、一三九頁）。依此，
    系爭車禍發生與新工處是否於前揭路段劃分行車分向線及設置反光標誌，並無直
    接因果關聯存在。
  上訴人又以新工處未確實督導工地進出車輛之停放，縱容拖板車及吊車輛佔據路
    面，致上訴人因視線不明撞擊違規停放之拖板車拖架等語。但按道路交通安全規
    則第一百四十條第四款規定，任何人不得利用道路放置拖車、貨櫃或動力機械，
    本件訴外人胡昆雄將該拖車架違規停放市區路面，係依工地人員之指示（見原審
    卷第二○四頁），非新工處之指示所為，即非可認為係新工處有何指示上之過失
    。
  綜上，上訴人之受有上開傷害，與新工處之設置圍籬，或未劃分行車分向線、設
    置反光標誌等，有何因果關係，尚難認新工處有怠於執行職務之情事，上訴人主
    張依據國家賠償法第二條第二項規定請求被上訴人新工處負賠償責任，即屬無據
    。
四、就被上訴人台北市政府公園路燈工程管理處部分：
  (一)系爭車禍發生時該路段路燈，係由公園處負管理維護權責，且當時路燈確未啟動
    照明等情，固有臺灣士林地方法院訊問警員江良益之訊問筆錄（原審卷第二三一
    頁）可稽，復為被上訴人公園處所不爭，應認為真正。但查，公園處於九十一年
    五月二日晚間六時五十分曾接獲查報路燈不亮，經其確認路燈故障原因為台電公
    司無法正常供電所致後，即於同年五月三日晚間七時四十二分，以傳真通報台電
    公司，此有台北市路燈電源故障案件傳真聯絡單在卷足稽（見本院卷第一三四頁
    ），難謂被上訴人公園工程處有何遲誤通知之疏失。
  (二)上訴人指稱系爭肇事地點，並未裝設路燈，路燈不亮，為肇事原因之一。但按道
    路並非必然應設置路燈，民眾行車除應注意車前狀況外，於夜間並應使用燈光，
    如市區照明清楚，則使用近光燈（道路交通安全規則第九十四條第三項及第一百
    零九條規定參照），足見道路駕駛須使用車輛自有照明設備，路燈照明只為輔助
    工具，上訴人以系爭肇路段路燈不亮為肇事原因等語，尚無足採。況系爭車禍發
    生，依鑑定結果，乃因「肇事路段無路燈，基於行車安全自應減速慢行注意車前
    狀況，況其車有車燈之照射，如減速慢行，應可發現路旁之拖車架，據其前車頭
    全毀之車損情形，研判其肇事時車速甚快，有涉嫌未注意車前狀況之情事」等情
    ，復有臺北市車輛行車事故鑑定案件覆議意見書可參（見同上外放影印偵查卷最
    後第二頁），可見車禍事故之發生與路燈不亮，並無直接因果關係，反係與上訴
    人未注意車前狀況及車速甚快有直接關聯。
  (三)又國家賠償法第三條固規定「公有公共設施因設置或管理有欠缺，致人民生命、
    身體或財產受損害者，國家應負損害賠償責任」，而採無過失責任，惟仍應於國
    家之公共設施欠缺，與人民生命、身體或財產受損害，存有因果關係為必要。系
    爭肇事原因，乃因訴外人胡昆雄於上開地點路旁違規停放大型拖板車之拖架，及
    上訴人未注意車前狀況所致，難謂與路燈亮否有何因果關係。而被上訴人公園處
    之巡查人員，僅係檢查路燈有無故障而已，並無於道路設置警告標示之法定義務
    ，上訴人指摘被上訴人未設置警告標示，亦未設置臨時照明設備，因認其對設置
    或管理有欠缺等語，亦非足採
四、綜上所述，上訴人主張，為不足採，被上訴人抗辯尚屬可信。是則上訴人執此主
    張依國家賠償法第二條第二項、第三條第一、第五條規定，訴請被上訴人台北市
    工務局新建工程處應給付上訴人黃德瑞新台幣一百萬元，被上訴人台北市政府工
    務局公園路燈工程管理處應給付上訴人黃德瑞一百萬元，及自起訴狀繕本送達翌
    日起至清償日止，按周年利率百分之五計算之利息。如其中一被上訴人已履行給
    付，他被上訴人免給付之義務，自屬無據。原審為上訴人敗訴之判決，及駁回其
    假執行之聲請，並無不合。上訴意旨指摘原判決不當，求予廢棄改判，為無理由
    ，應予駁回。
五、據上論結，本件上訴為無理由，依民事訴訟法第四百四十九條第一項、第七十八
    條，判決如主文。
中      華      民      國    九十三    年      二      月    二十五    日
                              民事第三庭
                                  審判長法  官  吳  謙  仁
                                        法  官  蘇  瑞  華
                                        法  官  魏  大  喨
正本係照原本作成。
不得上訴。
中      華      民      國    九十三    年      二      月    二十七    日
                                        書記官  李  華  安